【裁判字號】    98,訴,1205
【裁判日期】    981208
【裁判案由】    拆屋還地
【裁判全文】
臺灣板橋地方法院民事判決              98年度訴字第1205號
原      告  財團法人台灣省台北縣大觀書社
法定代理人  甲○○
訴訟代理人  羅翠慧律師
複代理人    李姝律師
被      告  丙○○    原住台北縣三峽鎮○○里○鄰○○○路
            忠欽實業股份有限公司
法定代理人  乙○○
上列當事人間請求拆屋還地等事件，經本院於民國98年11月17日
言詞辯論終結，判決如下：
    主  文
被告丙○○應將坐落如本判決附圖（土地複丈成果圖）所示斜線
部分即台北縣板橋市○○段第14之2地號土地A部分面積263.53平
方公尺、第14之3地號土地B部份面積144.6平方公尺、第15之2地
號土地C部份面積95.03平方公尺，面積共計503.16平方公尺之地
上建物即門牌號碼台北縣板橋市○○○街124巷61之11號拆除，
並將上開土地返還原告。
被告忠欽實業股份有限公司應自如本判決附圖所示斜線部分建物
遷出。
被告丙○○應給付原告新台幣壹佰拾肆萬捌仟肆佰陸拾玖元及
自民國98年10月27日起至清償日止，按年息5%計算之利息。
被告丙○○應自民國98年10月27日起至返還本判決第1項所示土
地之日止，按月給付原告新台幣貳萬貳仟肆佰柒拾肆元。
訴訟費用由被告丙○○負擔8/10，其餘由被告忠欽實業股份有限
公司負擔。
本判決第1項及第2項於原告以新台幣佰捌拾萬元供擔保後，得
為假執行；本判決第3項於原告以新台幣肆拾伍萬元供擔保後，
得為假執行。
    事實及理由
甲、程序方面：
    本件被告均未於言詞辯論期日到場，核無民事訴訟法第386
    條所列各款情形，應依原告之聲請，由其一造辯論而為判決
    。
乙、得心證之理由：
一、原告起訴主張：
（一）坐落台北縣板橋市○○段14之2、14之3及15之2地號土地
      為原告所有，被告丙○○無權占有如本判決附圖（土地複
      丈成果圖）所示斜線部分即上開14之2地號土地A部分面積
      263.53平方公尺、14之3地號土地B部份面積144.6平方公
      尺、15之2地號土地C部份面積95.03平方公尺，共計503.
      16平方公尺之土地（下稱系爭土地），並於其上擅自搭建
      地上建物即門牌號碼台北縣板橋市○○○街124巷61之11
      號鐵皮屋，再將該鐵皮屋出租被告忠欽實業股份有限公司
      占有使用。
（二）原告依民法第767條規定，請求被告忠欽實業股份有限公
      司遷離系爭土地，並請求被告丙○○拆除上開地上物及返
      還系爭土地。又被告丙○○無法律上原因占有系爭土地並
      受有利益，致原告受有無法利用系爭土地之損害，原告依
      民法第179條之規定，請求被告丙○○返還相當於使用系
      爭土地所應支付租金之金額予原告。
（三）台北縣稅捐稽徵處於94年間起，以原告所有系爭土地因有
      搭建鐵皮屋供商業使用情形，改按一般用地稅率課徵地價
      稅，就本件被告等無權佔用之系爭土地94、95、96年度所
      需繳納之地價稅相當於申報總價額年息4.85％之稅率，且
      當地之實際租金約在申報地價15％至20％左右，本件被告
      丙○○出租上開建物予被告忠欽實業股份有限公司之租金
      為每月新台幣（下同）5萬5000元，約為申報地價年息20%
      。另系爭土地鄰近之交通狀況及繁榮程度，主要依賴僑中
      一街124巷（路寬約14米）出入，鄰近環河道路，附近有
      菜市場、大觀國中、大觀國小、華僑實驗中學、華僑高中
      、國立台灣藝術大學，其請求以申報地價年息10％計算相
      當租金之不當得利應屬合理。依系爭土地92年起至97年間
      之申報地價為每平方公尺5360元，以起訴前5年計算自93
      年6月5日起至98年6月4日止，丙○○應反還原告之不當得
      利為134萬8469元（計算式：5360元×503.16平方公尺×
      10％×5年＝134萬8469 元）。又原告預為請求丙○○應
      自起訴狀繕本送達翌日即98年10月27日起至返還系爭土地
      之日止，按月給付2萬2474元不當得利等語。並聲明求為
      判決如主文第1、2、3、4項所示，及陳明如主文第1、2、
      3項願供擔保，請准宣告假執行。
二、被告方面：
    被告均未於言詞辯論期日到場，亦未提出書狀作何聲明或陳
    述。
三、本件原告主張之事實，已據其提出土地登記謄本、相片、租
    賃契約書、地價查詢表等為證，並經本院履勘現場製有筆錄
    在卷，另由台北縣板橋地政事務所測量系爭占用之土地如附
    丈成果圖所示，自堪信為原告所述真實。
四、被告2人無權占有系爭土地，原告本於所有權人身分，依民
    法第767條前段，請求被告丙○○將系爭土地上如附圖斜線
    部份所示面積之地上物拆除，及將該部份土地返還予原告，
    並請求被告忠欽實業股份有限公司自系爭土地遷出，洵屬有
    據，應予准許。
五、末按無法律上之原因而受利益，致他人受損害者，應返還其
    利益。雖有法律上之原因，而其後已不存在者，亦同。民法
    第179條定有明文；又按依不當得利之法則請求返還不當得
    利，以無法律上之原因而受利益，致他人受有損害為其要件
    ，故其得請求返還之範圍，應以對方所受之利益為度，非以
    請求人所受損害若干為準，無權佔有他人土地，可能獲得相
    當於租金之利益為社會通常之觀念，是被上訴人抗辯其佔有
    系爭土地所得之利益，僅相當於法定最高限額租金之數額，
    尚屬可採，此亦有最高法院61年台上字第1695號判例可資參
    照。再按，城市地方房屋之租金，以不超過土地及其建築物
    申報總價年息10％為限，土地法第97條定有明文，而依土地
    法施行法25條規定，土地法第97條規定之土地價額係指「法
    定地價」而言，又依土地法第148條規定，土地所有權人依
    土地法所定「申報之地價」為法定地價，另土地法第105條
    規定「第97條第99條及第101條之規定，於租用基地建築房
    屋均準用之。」。是城市地方建築基地之租金亦應以土地申
    報地價年息10%為限。又按，請求不當得利中相當於租金損
    害之酌定，並非均以租約約定之租金數額為唯一標準，仍應
    斟酌該土地之位置，工商業繁榮之程度，承租人利用該土地
    之經濟價值及所受利益等項，並與鄰地租金相比較，以為決
    定。查系爭土地之自92年起申報地價為每平方公尺5360元，
    此有系爭土地登記謄本其上所載之申報地價可資為憑。被告
    丙○○所占用系爭土地面積為503.16平方公尺，此有臺北縣
    板橋地政事務所土地複丈成果圖在卷為證。再系爭土地雖部
    分位於洪水平原一級管制區內屬一般農業區水利用地，然該
    土地上蓋有多數鐵皮屋出租，且附近尚有市場、學校、臨快
    速道路等情，此有原告提出之地圖在卷可參，經斟酌前揭一
    切情狀及現今社會經濟發展狀況後，認系爭土地應按基地申
    報地價年息10%計算年租金為適當。故原告向被告丙○○起
    訴前5年之不當得利134萬8469元（計算式：5360元×503.16
    平方公尺×10％×5年＝134萬8469元），為有理由，應予准
    許。又被告丙○○自占用時起，迄今仍無拆除返還土地之意
    ，顯有繼續占用之虞，故原告依民事訴訟法第246條之規定
    ，預為將來給付之訴，請求被告丙○○自起訴狀繕本送達翌
    日即98年10月27日起至返還系爭土地之日止，依上開計算方
    式，按月給付原告2萬2474元之不當得利，亦屬有據，應予
    准許。
六、綜上所述，原告主張依據所有權人之所有物返還請求權，請
    求被告拆屋還地及遷離系爭土地，另依不當得利法則，訴請
    被告丙○○返還不當得利暨自起訴狀繕本送達翌日起算之法
    定遲延利息，均為有理由，應予准許。原告陳明陳明願供擔
    保，聲請宣告假執行，經核合於法律規定，爰分別酌定相當
    之擔保金額宣告如本判決主文第6項所示。
丙、結論：
    本件原告之訴為有理由，依民事訴訟法第385條第1項前段、
    第78條、第85條第1項但書、第390條第2項，判決如主文。
中    華    民    國    98    年    12    月    8     日
                  民事第二庭    法  官  陳財旺
以上正本係照原本作成
如對本判決上訴，須於判決送達後20日內向本院提出上訴狀
中    華    民    國    98    年    12    月    8     日
                                書記官  孫國慧

司法院資訊處製作；財團法人民間司法改革基金會備份。
